臺灣高雄地方法院民事裁定
111年度消債職聲免字第161號

聲  請  人  郭育昇  
即  債務人            
相  對  人  
即債權人    臺灣土地銀行股份有限公司
0000000000000000

法定代理人  何英明  
代  理  人  劉家瑜  
  
上列當事人間消費者債務清理免責事件，本院裁定如下：
    主  文
債務人甲○○不予免責。
    理  由
一、按法院為終止或終結清算程序之裁定確定後，除別有規定外
    ，應以裁定免除債務人之債務；又法院裁定開始清算程序後
    ，債務人有薪資、執行業務所得或其他固定收入，扣除自己
    及依法應受其扶養者所必要生活費用之數額後仍有餘額，而
    普通債權人之分配總額低於債務人聲請清算前2 年間，可處
    分所得扣除自己及依法應受其扶養者所必要生活費用之數額
    者，法院應為不免責之裁定，但債務人證明經普通債權人全
    體同意者，不在此限；而債務人有下列各款情形之一者，法
    院應為不免責之裁定，但債務人證明經普通債權人全體同意
    者，不在此限：（一）於七年內曾依破產法或本條例規定受
    免責；（二）隱匿、毀損應屬清算財團之財產，或為其他不
    利於債權人之處分；（三）捏造債務或承認不真實之債務；
    （四）聲請清算前二年內，因消費奢侈商品或服務、賭博或
    其他投機行為，所支出之總額逾該期間可處分所得扣除自己
    及依法應受其扶養者所必要生活費用之半數，或所負債務之
    總額逾聲請清算時無擔保及無優先權債務之半數，而生開始
    清算之原因；（五）於清算聲請前一年內，已有清算之原因
    ，而隱瞞其事實，使他人與之為交易致生損害；（六）明知
    已有清算原因之事實，非基於本人之義務，而以特別利於債
    權人中之一人或數人為目的，提供擔保或消滅債務；（七）
    隱匿、毀棄、偽造或變造帳簿或其他會計文件之全部或一部
    ，致其財產之狀況不真確；（八）故意於財產及收入狀況說
    明書為不實之記載，或有其他故意違反本條例所定義務之行
    為，消費者債務清理條例（下稱消債條例）第132條、第133
    條及第134條分別定有明文。
二、經查：
　㈠債務人前於民國110年3月2日提出債權人清冊，向本院聲請調
    解債務清償方案，經本院110年度司消債調字第95號受理，
    於110年3月30日調解不成立，債務人於同日以言詞聲請清算
    ，經本院以110年度消債清字第79號裁定准自110年12月22日
    起開始清算程序；嗣全體債權人於清算程序共計受償新臺幣
    （下同）291,927元，經本院於111年6月27日以110年度司執
    消債清字第245號裁定清算程序終結等情，業經本院調取前
    開卷宗核閱無訛。依首揭規定，本院應為債務人是否免責之
    裁定。
　㈡本院函詢債權人陳述意見，債權人未表示同意債務人免責，
    且查：
  ⒈債務人有消債條例第133 條所定應不予免責之情形：
  ⑴債務人於開始清算程序後之收支情形：本件債務人於本院裁
    定開始清算程序後，仍於金石堂眼鏡店任職，每月收入35,0
    00元，未領取補助或給付等情，除據其陳明在卷外，有110
    年度稅務電子閘門財產所得調件明細表（本案卷第26頁）、
    在職證明（本案卷第58頁）、勞工保險被保險人投保資料表
    （本案卷第25頁）、社會補助查詢表（本案卷第24頁）、租
    金補助查詢表（本案卷第23頁）、勞動部勞工保險局函（本
    案卷第46頁）、勞動部勞動力發展署高屏澎東分署函（本案
    卷第47頁）在卷可參。又債務人於其配偶所有房屋居住，未
    負擔房貸，客觀上無房屋費用支出，依衛生福利部公布之高
    雄市每人每月最低生活費，110年度至111年度各為13,341元
    、14,419元，扣除相當於房租支出所佔比例（大約為24.36％
    ）後，1.2倍(消債條例第64條之2第1項規定）即為12,109元
    、13,088元。另債務人主張扶養長女郭○杉，本院審酌郭○杉
    （93年3月生）為未成年人，名下無財產，亦未領取社會補
    助，有稅務電子閘門財產所得調件明細表（本案卷第45頁）
    、社會補助查詢表（本案卷第43頁)、勞工保險被保險人投
    保資料表（本案卷第44頁）可稽，郭○杉確有受債務人及其
    配偶共同扶養之必要。至受扶養程度，考量郭○杉無房屋費
    用支出，其每月生活必要支出以110、111年衛生福利部公布
    之高雄市每人每月不含房屋支出最低生活費之1.2倍（消債
    條例第64條之2第1項規定）即12,109元、13,088元計算，由
    債務人負擔1/2（業經本院於准予開始清算裁定中敘明認定
    扶養比例，債務人於免責程序中亦無爭執），於110年每月
    應負擔郭○杉扶養費為6,055元（計算式：12,109÷2＝6,055，
    本裁定計算式均採元以下4捨5入），111年每月應負擔6,544
    元（計算式：13,088÷2＝6,544）。從而，債務人開始清算程
    序後之每月可處分所得35,000元，扣除其每月必要支出、扶
    養費支出後，110年12月尚有餘額16,836元（計算式：35,00
    0－12,109－6,055＝16,836），111年每月尚有餘額15,368元（
    計算式：35,000－13,088－6,544＝15,368）。
　⑵債務人於聲請清算程序前2年（即自108年3月至110年2月止）
    收支情形：
　  ①關於債務人之可處分所得部分，債務人於金石堂眼鏡店任
      職，每月收入35,000元，未領取其他補助或給付等情，有
      債務人108年度至109年度綜合所得稅各類所得資料清單【
      本院110年度司消債調字第95號卷（下稱調卷）第16頁、
      本院110年度消債清字第79號卷（下稱清卷）第21頁】、1
      10年度稅務電子閘門財產所得調件明細表（本案卷第26頁
      ）、在職證明書（清卷第20頁）、社會補助查詢表（清卷
      第150至152頁）、租金補助查詢表（本案卷第23頁）、勞
      動部勞工保險局函（清卷第129頁）、勞動部勞動力發展
      署高屏澎東分署函（清卷第130頁）、勞工保險被保險人
      投保資料表（調卷第18頁）等可參，均堪認定。是債務人
      於聲請清算前2年可處分所得合計為840,000元（計算式：
      35,000×24＝840,000）。
  　②關於債務人之必要生活費用部分，依消債條例第64條之2第
      1 項規定，債務人必要生活費用，以最近1年衛生福利部
      或直轄市政府所公告當地區每人每月最低生活費1.2倍定
      之。而依衛生福利部公布之高雄市每人每月最低生活費，
      108年度至110年度各為13,099元、13,099元、13,341元，
      扣除相當於房租支出所佔比例（大約為24.36％）後，1.2
      倍即為11,890元、11,890元、12,109元，債務人於聲請清
      算前2年間之必要生活費用應為285,798元（計算式：11,8
      90×22＋12,109×2＝285,798）。
    ③子女郭○杉之扶養費用部分，108年度至110年度高雄市每人
      每月不含房屋費用最低生活費1.2倍為11,890元、11,890
      元、12,109元，債務人與其配偶各負擔扶養義務1/2，是
      債務人於聲請清算前2年間支出之子女扶養費用應為142,8
      99元【計算式：（11,890×22＋12,109×2）÷2＝142,899】。
　  ③債務人聲請清算前2年間之可處分所得合計為840,000元，
      扣除其聲請清算前2年間之必要生活費用285,798元、子女
      扶養費142,899元，尚餘411,303元（計算式：840,000－28
      5,798－142,899＝411,303），本件普通債權人之受償總額
      為291,927元，低於前揭餘額，應堪認定。
　⑶綜上，債務人於清算程序開始後之可處分所得，扣除自己之
    必要生活費後，仍有餘額，且普通債權人之分配總額低於債
    務人聲請清算前2年間，可處分所得扣除自己必要生活費之
    數額，足認本件債務人具消債條例第133條所規定之不免責
    事由存在。
  ⒉債務人無消債條例第134 條各款應不予免責之情形：
　　債權人臺灣土地銀行股份有限公司固稱：債務人母親於103
    年12月15日殁，債務人未辦理抛棄繼承，卻約定由其父親就
    母親所遺之房屋辦理繼承登記，且債務人另於106年3月20日
    將原由其任要保人之三商美邦人壽000000000000號保單要保
    人變更為當時未成年之長子郭○誌，害及債權人權利，有消
    債條例第134條不免責事由云云。惟按消債條例第134條第2
    款規定之「故意隱匿、毀損應屬清算財團之財產，或為其他
    不利於債權人之處分」，須係在清算程序中所為，且隱匿、
    毀損者，為應屬清算財團之財產，始能構成。依同條例第98
    條第1項第1款規定，清算財團應以法院裁定開始清算程序時
    之債務人財產為限（100年第6期民事業務研究會第16號法律
    問題研審小組意見參照）。本院裁定准許債務人自110年12
    月22日開始清算程序，則債務人之父親於104年4月7日就債
    務人母親之遺產辦理繼承登記，及債務人於106年3月20日變
    更保單要保人為郭○誌，即非在清算程序中所為，自難以此
    遽認債務人有消債條例第134條第2款所定不予免責之事由。
    此外，債權人亦未提出證據證明債務人有何構成消債條例第
    134條各款之事由，且經本院職權調查結果，亦無合於消債
    條例第134條其他各款之情事。
四、綜上所述，債務人符合本條例第133條所定事由，應不予免
    責。惟按債務人因第133條之情形，受不免責之裁定確定後
    ，繼續清償達該條規定之數額，且各普通債權人受償額均達
    其應受分配額時，得聲請法院裁定免責；法院為不免責或撤
    銷免責之裁定確定後，債務人繼續清償債務，而各普通債權
    人受償額均達其債權額之20%以上者，法院得依債務人之聲
    請裁定免責，消債條例第141條第1項、第142條第1項分別定
    有明文。從而，本件債務人雖經本院裁定不免責，然其如繼
    續清償債務達如附表所示金額即119,376元後，仍得依法聲
    請法院審酌是否裁定免責，附此敘明。
中　　華　　民　　國　　111 　年　　11　　月　　15　　日
              　　民事庭　　　法　官　李育信
以上正本係照原本作成。
如對本裁定不服，得於裁定送達後10日內向本院提出抗告狀，並
繳納抗告裁判費新臺幣1,000 元。
中　　華　　民　　國　　111 　年　　11　　月　　15　　日

  　                        　書記官　何福添
　　　　　　　　　　　　　　　
附錄
一、債務人繼續清償得聲請法院裁定免責之規定：
　　消費者債務清理條例第141條
　　債務人因第 133 條之情形，受不免責之裁定確定後，繼續
　　清償達該條規定之數額，且各普通債權人受償額均達其應受
　　分配額時，得聲請法院裁定免責。　　
    消費者債務清理條例第142條
　　法院為不免責或撤銷免責之裁定確定後，債務人繼續清償債
　　務，而各普通債權人受償額均達其債權額之 20% 以上者，
　　法院得依債務人之聲請裁定免責。
二、債務人嗣後聲請裁定免責時，須繼續清償各普通債權之最低
    應受分配額。 
附表：　　
 編   號                                                            普通債權人                                                                                        債權額  （新臺幣）                         清算程序已分配金額 （新臺幣） 繼續清償至第141條所定各債權人最低應受分配額之數額（新臺幣） 1 臺灣土地銀行股份有限公司 13,757,982元 291,927元 119,376元